---
title: "Series de Conexiones a Internet Móvil en Chile"
author: "Sebastián Celaya"
date: "14-11-2021"
output:
  html_document: default
  pdf_document: default
---

Dentro del siguiente trabajo analizaremos los datos que tenemos acerca de las 
series de conexiones a internet móvil (conocidas también como “datos móviles”) 
que hay en Chile, separándolas por año, compañía y tipo de plan, de esta manera 
encontrar algún tipo de relación con estos datos.

Estos datos son muy importantes ya que hoy en día las reces sociales son 
primordiales para la calidad de vida para los humanos, y para poder tener esto 
necesitamos de conexiones a internet. Además cabe decir de que las personas 
prefieren tener el internet en cualquier momento y lugar, por eso es primordial 
poder observar los datos de las conexiones internet móvil, esto nos dará 
antecedentes para que las personas a futuro puedan ver si es posible iniciar una
nueva empresa que maneje conexiones móviles o para quienes quieren obtener 
alguna de estas conexiones y no tenga base para ello, este informe ayudará mucho
para esas decisiones.

Con estos datos podremos evaluar las situaciones y darles sentido según el 
contexto de cada año o compañía que analizamos, para así poder estimar los datos
que vendrán a futuro.

En este texto encontrás los resultados obtenidos de la investigación y seguido, de
vez en cuando, por algún gráfico o material visual para mejorar el entendimiento
de este tema. También habrá partes donde veamos algunas creencias de causa y 
efecto de situaciones las cuales vamos a validar o mostrar lo contrario con los 
datos que tenemos.

Las conexiones a internet móvil en Chile se pueden distinguir de 3 tipos:
2G, 3G, y 4G. Las cuales se diferencian en la calidad, velocidad y seguridad de 
la conexión a internet, siendo la 2G la de menor calidad, velocidad y seguridad,
mientras que la 4G hasta hace poco es la de mayor calidad, velocidad y seguridad.
Actualmente se está implementando una conexión 5G que supera los estándares del
4G, pero todavía no lo lanzan al público en general las grandes empresas.

En la historia de Chile, existen 3 compañías que han existido desde los inicios
de las conexiones a internet en general, que son Movistar, Entel y Claro. Y en
esos tiempos se fueron generando muchas otras empresas, pero que no tenían tanto 
impacto como los 3 antes mencionados, de hecho en los ultimos años, muchas de
estas empresas estan sufriendo una gran caída del número de usuarios debido 
a la poca eficiencia de su servicio o la poca publicidad que estos generan.

Durante este último tiempo hemos sufrido un golpe para la humanidad, la
propagación del Coronavirus, tanto personas como empresas han sufrido grandes
cambios. Podemos analizar el caso de las 3 empresas antes mencionadas, observando
el cambio de mentalidad de la gente, frente a este suceso significativo para el
mundo:

```{r, include = TRUE, message = FALSE, warning = FALSE, echo = FALSE, results = TRUE}
library(tidyr)
library(readr)
library(ggplot2)
library(dplyr)
library(readxl)
library(janitor)
library(stringr)
library(ggtext)


# cargar datos más fáciles ------------------------------------------------

columnas_1 = read_excel(file.choose(), sheet = 3,range = "B7:AK144", .name_repair = "minimal", n_max = 0) %>% names()


nombre_columnas_sin_repetir = columnas_1 %>% 
  str_subset(".") 

contador = 1:length(nombre_columnas_sin_repetir)

nombre_columnas = c()

for (i in contador) {
  
  if (nombre_columnas_sin_repetir[i] == "Fecha"){
    for (j in 1:2) {
      nombre_columnas = c(nombre_columnas, nombre_columnas_sin_repetir[i])
    }
  }
  if (nombre_columnas_sin_repetir[i] == "Conexiones con Tecnología 2G"){
    for (j in 1:8) {
      nombre_columnas = c(nombre_columnas, nombre_columnas_sin_repetir[i])
    }
  }
  if (nombre_columnas_sin_repetir[i] == "Conexiones con Tecnología 3G"){
    for (j in 1:14) {
      nombre_columnas = c(nombre_columnas, nombre_columnas_sin_repetir[i])
    }
  }
  if (nombre_columnas_sin_repetir[i] == "Conexiones con Tecnología 4G"){
    for (j in 1:11) {
      nombre_columnas = c(nombre_columnas, nombre_columnas_sin_repetir[i])
    }
  }
}
nombre_columnas = c(nombre_columnas, "Total")

nombre_columnas_2 = read_excel(file.choose(), sheet = 3,range = "B8:AK144", .name_repair = "minimal", n_max = 0) %>% names()

nombres_columnas = paste(nombre_columnas, "-", nombre_columnas_2)

datos_3 = read_excel(file.choose(), sheet = 3, range = "B9:AK144", col_names = nombres_columnas)


# Separando datos --------------------------------------------------------

# 2G
datos_3_2G = select(datos_3, 1, 2, starts_with("Conexiones Con Tecnología 2G"))

datos_2G_piv = pivot_longer(datos_3_2G, cols = 3:10, names_to = "Compañia", values_to = "Conexiones")

datos_2G_piv$`Fecha - Mes` = factor(datos_2G_piv$`Fecha - Mes`, levels = c("Ene", "Feb", "Mar", "Abr", "May", "Jun", "Jul", "Ago", "Sep", "Oct", "Nov", "Dic"))

#3G
datos_3G = select(datos_3, 1, 2, starts_with("Conexiones Con Tecnología 3G"))

datos_3G_piv = pivot_longer(datos_3G, cols = 3:16, names_to = "Compañia", values_to = "Conexiones")

datos_3G_piv$`Fecha - Mes` = factor(datos_3G_piv$`Fecha - Mes`, levels = c("Ene", "Feb", "Mar", "Abr", "May", "Jun", "Jul", "Ago", "Sep", "Oct", "Nov", "Dic"))

#4G
datos_4G = select(datos_3, 1, 2, starts_with("Conexiones Con Tecnología 4G"))

datos_4G_piv = pivot_longer(datos_4G, cols = 3:13, names_to = "Compañia", values_to = "Conexiones")

datos_4G_piv$`Fecha - Mes` = factor(datos_4G_piv$`Fecha - Mes`, levels = c("Ene", "Feb", "Mar", "Abr", "May", "Jun", "Jul", "Ago", "Sep", "Oct", "Nov", "Dic"))

```

```{r, include = TRUE, message = FALSE, warning = FALSE, echo = FALSE, results = TRUE}
datos_2G_piv %>% 
  filter(`Fecha - Año`==2020) %>% 
  filter(Compañia %in% c("Conexiones con Tecnología 2G - Movistar", "Conexiones con Tecnología 2G - Claro", "Conexiones con Tecnología 2G - Entel PCS")) %>% 
  ggplot(aes(`Fecha - Mes`, Conexiones, fill = Compañia))+
  geom_col(position = "dodge", show.legend = FALSE)+
  theme_minimal()+
  scale_fill_manual(values = c("#c80815", "#6aa84f", "#0a39bc"))+
  labs(x = "Meses",
       y = "Total de conexiones",
       title = "Conexiones 2G de <b style='color:#c80815'>Claro</b>, <b style='color:#6aa84f'>Entel</b> y <b style='color:#0a39bc'>Movistar</b>",
       subtitle = "Inicios de pandemia (año 2020)",
       fill = "Compañia")+
  theme(plot.title = element_markdown())
```

Podemos observar una caida de servicio a internet móvil 2G, por parte de la 
compañía Entel y Movistar. Una explicación posible es que por producto de el 
cambio de formate ode las clases a formato en línea muchas personas decidieron 
contratar internet móvil, ya que en el contexto de la cuarentena volviera 
dificil la instalación de un modem. En este gráfico no se observa una subida de
conexiones, pero esto se debe a que son conexiones 2G, la menor calidad de las
que existen actualmente, por lo que  muchos usuarios de 2G se cambian a una 
mejor conexión a internet.

Para comprobar esta teoría, observemos lo que nos dicen los demás gráficos:

```{r, include = TRUE, message = FALSE, warning = FALSE, echo = FALSE, results = TRUE}
datos_3G_piv %>% 
  filter(`Fecha - Año`==2020) %>% 
  filter(Compañia %in% c("Conexiones con Tecnología 3G - Movistar", "Conexiones con Tecnología 3G - Claro", "Conexiones con Tecnología 3G - Entel PCS")) %>% 
  ggplot(aes(`Fecha - Mes`, Conexiones, fill = Compañia))+
  geom_col(position = "dodge", show.legend = FALSE)+
  theme_minimal()+
  scale_fill_manual(values = c("#c80815", "#6aa84f", "#0a39bc"))+
  labs(x = "Meses",
       y = "Total de conexiones",
       title = "Conexiones 3G de <b style='color:#c80815'>Claro</b>, <b style='color:#6aa84f'>Entel</b> y <b style='color:#0a39bc'>Movistar</b>",
       subtitle = "Inicios de pandemia (año 2020)",
       fill = "Compañia")+
  theme(plot.title = element_markdown())
```

Como vemos, el servicio de 3G, al ser el medio entre la 2G y la 4G, tiene una
decaida, pero no tanto como el servicio 2G.

```{r, include = TRUE, message = FALSE, warning = FALSE, echo = FALSE, results = TRUE}
datos_4G_piv %>% 
  filter(`Fecha - Año`==2020) %>% 
  filter(Compañia %in% c("Conexiones con Tecnología 4G - Movistar", "Conexiones con Tecnología 4G - Claro", "Conexiones con Tecnología 4G - Entel PCS")) %>% 
  ggplot(aes(`Fecha - Mes`, Conexiones, fill = Compañia))+
  geom_col(position = "dodge", show.legend = FALSE)+
  theme_minimal()+
  scale_fill_manual(values = c("#c80815", "#6aa84f", "#0a39bc"))+
  labs(x = "Meses",
       y = "Total de conexiones",
       title = "Conexiones 4G de <b style='color:#c80815'>Claro</b>, <b style='color:#6aa84f'>Entel</b> y <b style='color:#0a39bc'>Movistar</b>",
       subtitle = "Inicios de pandemia (año 2020)",
       fill = "Compañia")+
  theme(plot.title = element_markdown())+
  scale_y_continuous(breaks = c(0, 1625000, 3250000, 4875000,6500000),
                     limits = c(0, 6500000))

```

Podemos observar que es correcta nuestra conclusión, muchos usuarios del servicio
2G debieron preferir un servicio de mayor calidad como el de 3G y 4G. Eso sí
hay que observar que hay una baja de los consumidores del servicio 4G de Claro
, aunque menor a la vista en movistar y entel de los servicios 2G y 3G. Debemos
observar el caso de Claro para poder entender esta situación, Lo observaremos
más adelante, haciendo un estudio de esa empresa por esos años, para encontrar la
explicación.








